臺灣高等法院刑事判決
109年度上訴字第3324號
上  訴  人  臺灣新竹地方檢察署檢察官
被      告  郭進德



上列上訴人因被告違反毒品危害防制條例案件，不服臺灣新竹地
方法院109 年度訴字第285 號，中華民國109 年8 月10日第一審
判決（起訴案號：臺灣新竹地方檢察署109年度毒偵字第30、171
號），提起上訴，本院判決如下：
    主  文
原判決撤銷。
本件公訴不受理。
    理  由
一、本件公訴意旨略以：被告甲○○基於施用第二級毒品甲基安
    非他命之犯意，於民國108 年11月21日8 時許，在新竹市○
    ○區○○路0 段000 號1 樓居處，施用第二級毒品甲基安非
    他命1 次。又基於施用第一級毒品海洛因及第二級毒品甲基
    安非他命之犯意，於108 年12月12日16時30分許，在上址居
    處，同時施用第一級毒品海洛因、第二級毒品甲基安非他命
    1 次。因認被告所為，涉犯毒品危害防制條例第10條第1 項
　　、第2 項之施用第一、二級毒品罪嫌。
二、按訴訟條件乃欲為實體判決所應具備之條件，法院對於訴訟
    條件有無欠缺，不問訴訟程度如何，得依職權調查之。起訴
    之程式違背規定者，應諭知不受理之判決，並得不經言詞辯
    論為之，刑事訴訟法第303 條第1 款、第307 條分別定有明
    文。又施用第一、二級毒品為犯罪行為，毒品危害防制條例
　　第10條設有處罰規定。施用第一、二級毒品者，本應科以刑
　　罰，惟基於刑事政策，對合於一定條件之施用者，則依同條
　　例第20條之規定，施以觀察、勒戒及強制戒治之保安處分。
　　109 年1 月15日修正公布、同年7 月15日施行之毒品危害防
　　制條例第20條第3 項規定，犯第10條之罪於觀察、勒戒或強
　　制戒治執行完畢釋放後，3 年後再犯者，不論其行為係在新
    法施行生效前或施行生效後所為，依修正後第35條之1 規定
    ，法院應依修正後第20條第1 、2 項之規定處理（即應先觀
    察勒戒或強制戒治），其修法理由謂：施用毒品者具「病患
    性犯人」之特質，並參諸世界各國之醫療經驗及醫學界之共
    識，咸認施用毒品成癮者，其心癮甚難戒除，如觀察、勒戒
    或強制戒治執行完畢釋放後，3 年後始再有施用第一級、第
    二級毒品之行為者，足見其有戒除毒癮之可能，宜再採以觀
    察、勒戒方式戒除其身癮及以強制戒治方式戒除其心癮之措
    施，為能放寬觀察、勒戒或強制戒治制度之適用時機，以協
    助施用者戒除毒癮，爰修正第3 項。同條例第23條第2 項亦
    配合修正為「觀察、勒戒或強制戒治執行完畢釋放後，3 年
    內再犯第10條之罪者，檢察官或少年法院（地方法院少年法
    庭）應依法追訴或裁定交付審理。」可知本次修法對於施用
    毒品者施以觀察勒戒、強制戒治，或依法追訴（或裁定交付
    審理）之適用範圍，係確立初犯為具「病患性犯人」之特質
    應先經一完整之醫療處置，3 年內再犯者應依法追訴（或裁
    定交付審理），3 年後再犯則應裁定觀察勒戒，以協助施用
    者戒除毒癮。但對於3 犯以上距最近1 次觀察勒戒或強制戒
    治執行完畢釋放後，逾3 年者，究應適用同條例第20條第3
    項或第23條第2 項處理，本次修法未明確規定，惟基於罪刑
    法定之明確性原則、法條之文義解釋，參諸觀察勒戒等治療
    處置，乃結合醫師、觀護人、社工心理諮商等不同領域之專
    業人員參與之保安處分措施，目的除在戒除施用毒品者身癮
    、心癮之措施外，並企圖重新塑造生活紀律，改變其病態行
    為，與刑罰之執行並不相同，無法以刑罰補充或替代上開醫
    療處置之特性。從而，3 犯以上如距最近1 次觀察、勒戒或
    強制戒治執行完畢釋放後，已逾3 年者，其間縱經判刑、執
    行，究與觀察勒戒或強制戒治已經完整之治療療程不同，無
    法補充或替代上開之醫療處置，均應再予觀察勒戒之機會，
    方為適法（最高法院109 年度台上字第3240號判決意旨參照
　　）。法院自不宜逕依前揭同條例第35條之1 第2 款後段規定
　　，遽予認定有應為不起訴處分之情形，而依職權為觀察、勒
　　戒或強制戒治之裁定以補正訴訟條件。訴訟條件已有欠缺，
　　依前揭同條例第35條之1 第2 款規定立法說明所揭示之理由
　　，亦無從治癒，檢察官對被告未經觀察勒戒逕行提起公訴，
　　應認其起訴程序違背規定，依刑事訴訟法第303 條第1 款規
　　定，為不受理之判決，始為適法（最高法院103 年度台上字
　　第3183號判決、103 年度台非字第187 號判決意旨參照）。
三、經查：原審認定被告施用第一級毒品海洛因、第二級毒品甲
　　基安非他命犯行明確，據以論罪科刑，固非無見。惟被告前
　　於87年間因施用毒品案件，經原審法院以87年度毒聲字第72
　　4 號裁定送勒戒處所觀察、勒戒後，因認無繼續施用毒品傾
　　向，於87年10月22日執行完畢釋放出所，並經臺灣新竹地方
　　檢察署檢察官以87年度偵字第6760號為不起訴處分確定。再
　　於88年間因施用毒品案件，經臺灣苗栗地方法院（下稱苗栗
　　地院）以88年度毒聲字第291 號裁定送勒戒處所觀察、勒戒
　　，因認有繼續施用毒品傾向，再經苗栗地院以88年度毒聲字
　　第381 號裁定令入戒治處所施以強制戒治，嗣經苗栗地院以
　　88年度毒聲字第1013號裁定停止戒治，所餘戒治期間付保護
　　管束，而於88年9 月1 日停止其處分出所，惟其於保護管束
　　期間又為施用毒品犯行，經苗栗地院以89年度毒聲字第457
　　號裁定撤銷停止戒治，令入戒治處所續行強制戒治，迄90年
　　6 月8 日期滿執行完畢出監。其上開停止戒治付保護管束期
　　間所犯施用毒品案件，經臺灣臺中地方法院以90年度訴字第
　　631 號判決判處有期徒刑1 年5 月確定等情，有臺灣高等法
　　院被告前案紀錄表1 份為證。而被告於108 年11月21日、12
　　月12日，再犯本件施用第一級、第二級毒品犯行，距其最近
　　1 次犯施用毒品罪經依法觀察、勒戒執行完畢釋放之90年6
　　月8 日，已逾3 年，依前揭說明，自應依修正後之新法規定
　　，再予適用觀察、勒戒或強制戒治之機會。檢察官未及審酌
　　有無對被告附命完成戒癮治療之緩起訴處分之可能，逕予起
　　訴，其起訴程序即屬違背規定，原審未適用新法諭知不受理
　　之判決，逕為諭知被告有罪之實體判決，有不適用法則之違
　　法。檢察官上訴意旨雖主張原審應依職權觀察勒戒等語，依
　　上開說明雖無理由，但原判決既有上開可議之處，自屬無可
　　維持，應由本院將原判決予以撤銷改判，諭知不受理之判決
　　，且不經言詞辯論為之。至被告依修正後第20條規定，應予
　　觀察、勒戒，則由檢察官另依法處理，附此敘明。
據上論斷，應依刑事訴訟法第369 條第1 項前段、第364 條、第
307條、第303條第1款，判決如主文。　　
中　　華　　民　　國　　109 　年　　11　　月　　30　　日
                  刑事第十七庭  審判長法　官  鄭水銓
                                      法　官  沈君玲
                                      法　官  黃雅芬
以上正本證明與原本無異。
施用第一級毒品部分如不服本判決，應於收受送達後20日內向本
院提出上訴書狀，其未敘述上訴之理由者並得於提起上訴後20日
內向本院補提理由書（均須按他造當事人之人數附繕本）「切勿
逕送上級法院」。
施用第二級毒品部分不得上訴。
                                      書記官  駱麗君
中　　華　　民　　國　　109 　年　　11　　月　　30　　日